ACORDAO-COMPLETO-2363980

ACÓRDÃO 1700/2019 ATA 27/2019 - PLENÁRIO

VISTOS, relatados e discutidos estes autos de Denúncia formulada em face de supostas irregularidades no processo de desestatização da Centrais Elétricas de Rondônia (Ceron) , envolvendo a flexibilização de regras para as futuras detentoras das concessões dos serviços de distribuição de energia elétrica, a condução do processo pelo BNDES e a utilização da Reserva Global de Reversão (RGR) para a quitação de dívidas da empresa e consequente aumento do seu valor,
ACORDAM os Ministros do Tribunal de Contas da União, reunidos em Sessão Plenária, diante das razões expostas pelo Relator, em:
9.1. conhecer da presente documentação como denúncia, satisfeitos os requisitos de admissibilidade constantes dos arts. 234 e 235 do RI/TCU e do art. 103, § 1º, da Resolução TCU n. 259/2014;
9.2. no mérito, considerar a denúncia improcedente, em vista das análises realizadas no bojo do TC Processo 035.916/2016-8 e da ausência de irregularidades;
9.3. comunicar o denunciante acerca deste Acórdão bem como do Acórdão 1199/2018-TCU-Plenário, relator Ministro José Múcio Monteiro;
9.4. arquivar os presentes autos, nos termos do art. 169, inciso III, do Regimento Interno deste Tribunal; e
9.5. levantar o sigilo dos autos, com base no art. 236, § 1º, do Regimento Interno.

Denúncia relativa ao processo de privatização da Centrais Elétricas de Rondônia - CERON.

Agência Nacional de Energia Elétrica.

3. Interessados/Responsáveis:
3.1. Interessado: Identidade preservada (art. 55, caput, da Lei n. 8.443/1992)
3.2. Responsável: Identidade preservada (art. 55, caput, da Lei n. 8.443/1992).

13.1. Ministros presentes: José Mucio Monteiro (Presidente), Benjamin Zymler, Augusto Nardes, Raimundo Carreiro (Relator), Ana Arraes, Bruno Dantas e Vital do Rêgo.
13.2. Ministros-Substitutos presentes: Marcos Bemquerer Costa e André Luís de Carvalho.

RAIMUNDO CARREIRO

Adoto, como relatório, o pronunciamento, acorde, da Secretaria de Fiscalização de Infraestrutura de Energia Elétrica - SeinfraElétrica, por meio do qual propôs ao Plenário conhecer da denúncia para, no mérito, considerá-la improcedente, in verbis (peças 14 e 15) :
“INTRODUÇÃO
	Cuidam os autos de denúncia relacionada a possíveis irregularidades no processo de desestatização da Centrais Elétricas de Rondônia (Ceron) , envolvendo a flexibilização de regras para as futuras detentoras das concessões dos serviços de distribuição de energia elétrica, a condução do processo pelo BNDES e a utilização da Reserva Global de Reversão (RGR) para a quitação de dívidas da empresa e consequente aumento do seu valor. 
EXAME DE ADMISSIBILIDADE
Inicialmente, deve-se registrar que a denúncia preenche os requisitos de admissibilidade constantes no art. 235 do Regimento Interno do TCU, haja vista a matéria ser de competência do Tribunal, referir-se a responsável sujeito a sua jurisdição, estar redigida em linguagem clara e objetiva, conter nome legível, qualificação e endereço do denunciante, bem como encontrar-se acompanhada do indício concernente à irregularidade ou ilegalidade denunciada.
Além disso, qualquer cidadão, partido político, associação ou sindicato possui legitimidade para denunciar irregularidades ou ilegalidades perante o Tribunal, consoante disposto no art. 234 do RI/TCU.
Ainda, conforme dispõe o art. 103, § 1º, in fine, da Resolução – TCU 259/2014, verifica-se a existência do interesse público no trato da suposta irregularidade/ilegalidade, pois a suposta ilegalidade narrada pelo denunciante poderia, em tese, causar prejuízo à União, no caso de privatização das empresas por um valor abaixo do valor de mercado. 
Dessa forma, a denúncia poderá ser apurada em caráter sigiloso, para fins de comprovar a sua procedência, nos termos do art. 234, § 2º, do Regimento Interno do TCU.
EXAME TÉCNICO
A denúncia foi efetuada por meio de três ofícios (peças 1, 2 e 7) , que tratam de diferentes assuntos.
No primeiro ofício (peça 1) , o denunciante afirma que a flexibilização das regras relacionadas à qualidade dos serviços e outros indicadores, para as futuras detentoras das concessões, de forma inédita, se dá em detrimento das regras do setor elétrico e do Código de Defesa do Consumidor (CDC) , como forma de viabilizar, a qualquer custo, a concretização do processo de privatização. 
Quanto ao segundo ofício constante dos autos (peça 2) , que trata da condução do processo de desestatização pelo BNDES, o denunciante afirma que: (i) há duplicidade de contratações de serviços de publicidade por parte daquele Banco; (ii) o Pregão BNDES 51/2016 possibilita a existência de um ‘contrato guarda-chuva’; (iii) existe incentivo para as privatizações por meio de tratamento diferenciado das estatais; que o BNDES não tem credibilidade para conduzir o processo de privatização e que não há justificativas para o projeto de privatização; (iv) há aviltamento do preço mínimo das empresas a serem privatizadas. 
No terceiro ofício (peça 7) , o denunciante afirma que foram disponibilizados empréstimos, via recursos da Reserva Global de Reversão (RGR) , para as distribuidoras de energia elétrica controladas pela Eletrobras, para garantir o cumprimento das obrigações dessas empresas com o setor, e, que tal dívida será perdoada para os novos concessionários que assumirem os serviços, com o intuito de gerar atratividade no leilão, em prejuízo do fundo RGR.
Diante do exposto, o denunciante solicita a instauração de procedimento interno cabível para apuração das supostas irregularidades cometidas no processo de privatização da Ceron.
A Instrução Normativa TCU 27/1998 (já revogada pela IN TCU n. 81/2018) atribuiu ao TCU a competência de acompanhar, fiscalizar e avaliar os processos de desestatização realizados pela Administração Pública Federal:
Art. 2º A fiscalização dos processos de privatização será realizada em cinco estágios, mediante análise dos seguintes documentos e informações:
I. Primeiro estágio:
a) razões e fundamentação legal da proposta de privatização;
b) Recibo de Depósito de Ações a que se refere o § 2º do art. 9º da Lei nº 9.491/97;
c) mandato que outorga poderes específicos ao gestor para praticar todos os atos inerentes e     necessária à privatização;
d) edital de licitação para contratação dos serviços de consultoria referidos no art. 31 do Decreto nº 2.594/98;
II. Segundo estágio:
a) processo licitatório para contratação dos serviços de consultoria, incluindo os respectivos contratos;
b) processo licitatório para contratação dos serviços de auditoria mencionados no art. 21 do Decreto nº 2.594/98, incluindo o respectivo contrato;
c) processos licitatórios para contratação de serviços especializados.
III. Terceiro estágio:
a) relatórios dos serviços de avaliação econômico-financeira e de montagem e execução do processo de privatização;
b) relatório do terceiro avaliador a que se refere o § 2º do art. 31 do Decreto nº 2.594/98, se houver.
IV. Quarto estágio:
a) relatório contendo data, valor, condições e forma de implementação dos títulos e meios de pagamentos utilizados, a partir da autorização legal da privatização, para o saneamento financeiro da empresa ou instituição;
b) relatório contendo data, valor, condições, forma de implementação, títulos e meios de pagamentos utilizados, a partir da autorização legal da privatização, para investimentos ou inversões financeiras de qualquer natureza realizados na empresa por órgãos ou entidades da administração pública federal ou por ela controlada, direta ou indiretamente;
c) relatório contendo data, valor, condições e forma de implementação de renúncia de direitos, a partir da autorização legal para a privatização da empresa, contra entidade privada ou pessoa física, cujo montante supere 1% (um por cento) do patrimônio líquido;
d) proposta e ato de fixação do preço mínimo de venda, acompanhados das respectivas justificativas;
e) cópia de ata da assembleia de acionistas que aprovou o preço mínimo de venda;
f) edital de privatização. (Grifos da equipe de auditoria) 
Em atenção à IN 27/1998, os relatórios dos serviços de avaliação econômico-financeira foram analisados nos autos do TC Processo 035.916/2016-8, que trata do acompanhamento da privatização da Ceron, bem como das demais distribuidoras federalizadas no final dos anos 1990 (Companhia Energética do Piauí S.A. - Cepisa, Companhia Energética de Alagoas S.A. - Ceal, Companhia de Eletricidade do Acre S.A. - Eletroacre, Boa Vista Energia S.A. – Boa Vista e Amazonas Distribuidora de Energia S.A. - AmE) . 
Quanto à flexibilização das regras relacionadas à qualidade dos serviços e outros indicadores, bem como quanto à dívida contraída pelas distribuidoras junto ao fundo RGR, a SeinfraElétrica ponderou, na avaliação supracitada (TC Processo 035.916/2016-8, peça 28, p. 19-25) , que:
A Agência Reguladora e o Poder Concedente (MME) entenderam que, ‘por sucessivas gestões, essas empresas tiveram suas instalações degradadas, inclusive não fazendo os investimentos minimamente necessários’ (peça 15, p.1) . O distanciamento dos custos reconhecidos para fins tarifários e os efetivamente praticados conduziu a prejuízos expressivos ao logo dos últimos anos, comprometendo a capacidade de investimento das empresas e levando à deterioração dos níveis de qualidade do serviço, especialmente quanto ao aumento do nível de perdas e dos custos operacionais. 
Após a decisão da Eletrobras de não renovar a concessão dessas distribuidoras e da consequente designação temporária dessas empresas até a assunção de novo controlador, a Lei 13.299/2016 criou mecanismo de pagamento de parte da ineficiência operacional das distribuidoras designadas para possibilitar a manutenção da prestação do serviço até o início do processo de transferência de controle para grupos privados. 
Tal mecanismo resultou em dívida milionária das distribuidoras junto ao fundo de Reserva Global de Reversão (RGR) . Os empréstimos realizados durante a designação têm previsão legal de repasse ao novo concessionário, nos termos do edital de licitação, o que traria custos altos e poderia inviabilizar a venda. 
 (...) 
Em 19/7/2017, o Ministério encaminhou à Agência o Ofício 170/2017/SE-MME, solicitando contribuições acerca do equilíbrio econômico financeiro das áreas de concessão sob gestão das distribuidoras designadas, considerando o cenário de necessidade de licitação para contratação de novo concessionário, o fato de as distribuidoras terem desempenho aquém dos parâmetros regulatórios, e ainda a elevada dívida contraída junto ao fundo de RGR durante o período de designação. 
Dado o desequilíbrio, o MME solicitou que se avaliasse a viabilidade técnica e operacional de reequilibrar os contratos de concessão antes do processo de venda ou licitação das áreas, de modo a reduzir a RGR necessária nos meses decorridos até a conclusão do processo de transferência das empresas e/ou das áreas ao novo concessionário e viabilizar essa nova operação. 
 (...) 
O MME, por meio da Portaria MME 346/2017, de 31/8/2017, determinou que no processo tarifário do ano de 2017 e até o primeiro processo de revisão tarifária ordinária posterior à assinatura dos novos contratos de concessão, a Aneel deveria flexibilizar, de forma transitória, os parâmetros regulatórios referentes aos custos operacionais e às perdas não técnicas, com o objetivo de permitir o equilíbrio econômico da Concessão a ser licitada nos termos do art. 8º da Lei 12.783/2013. 
O Decreto 9.192/2017 regulamenta a Lei 12.783/2013 nos aspectos referentes à licitação de concessões associadas à transferência de controle de pessoa jurídica prestadora de serviço público. Em seu art. 4º, § 1º, o Decreto estabelece que a Aneel deve informar sobre as ‘flexibilizações necessárias aos parâmetros tarifários, com o objetivo de permitir o equilíbrio econômico-financeiro da concessão’, e, no § 2º, que o ‘poder concedente deverá incorporar no contrato de concessão condições compatíveis com as flexibilizações necessárias’. 
 (...) 
No caso em apreço, o histórico de décadas de ineficiência das empresas que estiveram à frente das concessões transferiu para as áreas de concessão níveis de qualidade e perdas extremamente deteriorados. Assim, para que as concessões tenham atratividade econômico-financeira para um novo concessionário, considerando que este deverá elevar a concessão a níveis de qualidade e perdas regulatórias estabelecidas pelo Regulador, considera-se razoável realizar o “reequilíbrio” da concessão. 
Isso porque, conforme cálculos realizados pela Agência (peça 20, p. 5-6) , caso não haja uma flexibilização dos parâmetros regulatórios nos primeiros cinco anos de concessão, os níveis de investimentos a serem realizados pelo novo concessionário, sem reconhecimento tarifário, seriam de tal magnitude que comprometeria seriamente a possibilidade de retorno econômico no decorrer da concessão, elevando os riscos associados à viabilidade econômico-financeira e, portanto, do leilão de outorga. 
 (...) 
O objetivo dessa revisão extraordinária é viabilizar a consideração do volume de investimentos dos anos iniciais na base de ativos e a consequente cobertura tarifária dessa inclusão. 
Dessa feita, as flexibilizações realizadas pela Agência se baseiam na situação atípica em que se encontram as concessões e na necessidade de equilíbrio econômico-financeiro para atrair interessados em prestar o serviço nessas áreas. Não se trata de reconhecer ineficiências no cálculo tarifário, mas sim de dar o devido tratamento compatível com a condição sui generis na qual essas concessões se encontram. 
Conforme o exposto, a situação excepcional pela qual passavam as distribuidoras de energia elétrica levou o poder concedente a propor a solução da flexibilização dos parâmetros regulatórios, porém com respaldo legal e baseado em justificativas técnicas fornecidas pela Aneel.
Quanto aos outros pontos levantados pelo denunciante em relação ao BNDES, procede-se à análise de cada um a seguir:
 Há duplicidade de contratações de serviços de publicidade por parte daquele Banco; 
Em 2014, o BNDES realizou a Concorrência AA nº 1/2014 (peça 9) , cujo objeto foi a contratação de três agências de propaganda para a prestação de serviços de publicidade ao BNDES, à BNDES Participações S.A – BNDESPAR, à Agência Especial de Financiamento Industrial – FINAME e relacionados ao Fundo Amazônia, no Brasil e no exterior, tendo sido contratadas as empresas Nova/SB Comunicação Ltda. e a empresa Master Publicidade Ltda., por meio dos contratos OCS 467/2014 e OCS 468/2014, respectivamente, que foram assinados em dezembro de 2014 (peças 10 e 11) .
Tendo em vista a magnitude do processo de privatização das distribuidoras da Eletrobras, o BNDES realizou o Pregão Eletrônico AAHR nº 51/2016 para a contratação de diversos serviços, inclusive de assessoria de comunicação, conforme item 4.2.10.4 do Edital do Pregão (peça 12) .
4.2.10.4 Assessoria de Comunicação – A CONTRATADA B prestará serviço de Assessoria de Comunicação, contemplando atividades tais como: 
I - elaboração do plano de comunicação, incluindo o mapeamento dos STAKEHOLDERS mais relevantes e estratégias de abordagem para cada uma das EMPRESAS quando aplicável, em conformidade com a modelagem de venda das AÇÕES das EMPRESAS; 
II - apoio ao BNDES no gerenciamento das atividades de comunicação do processo de desestatização das EMPRESAS de modo a responder adequadamente e em tempo hábil a quaisquer questões que possam surgir durante sua execução; 
III - envio, durante a vigência do contrato com a CONTRATADA B, de clipping digital diário, visando o gerenciamento e o monitoramento das diversas mídias de comunicação sobre o processo de desestatização das EMPRESAS, as manifestações de entidades empresariais, sindicais e governamentais, o mercado de distribuição de energia elétrica, os movimentos de consolidação do setor (fusões e aquisições) e outras que venham a acompanhar o interesse dos potenciais investidores no negócio; e 
IV - preparação de materiais e mensagens de divulgação para eventos associados ao processo de desestatização, tais como SALAS DE INFORMAÇÕES, reuniões com interessados, road shows, audiências públicas, publicação dos editais de desestatização das EMPRESAS e reuniões de esclarecimentos com empregados e aposentados das EMPRESAS.
Dessa forma, observa-se que os serviços de assessoria de comunicação contratados em virtude do Pregão Eletrônico AAHR 51/2016 demandam conhecimentos específicos para o processo de privatização em questão, não importando em duplicidade de contratações por parte do BNDES.
 O Pregão BNDES 51/2016 possibilita a existência de um ‘contrato guarda-chuva’;
Contratos do tipo “guarda-chuva”, conforme o Acórdão 717/2005-TCU-Plenário, são contratos que tem o objeto amplo e indefinido e contrariam o art. 54, § 1º, da Lei nº 8.666/1993.
§ 1º Os contratos devem estabelecer com clareza e precisão as condições para sua execução, expressas em cláusulas que definam os direitos, obrigações e responsabilidades das partes, em conformidade com os termos da licitação e da proposta a que se vinculam.
No caso do Pregão 51/2016 do BNDES, em que pese a existência de uma ampla gama de serviços a serem prestados pelas empresas contratadas – o que não poderia ser diferente, em virtude da complexidade do tema –, o objeto é bem definido, conforme Anexo I do Edital do Pregão (peça 12, p. 23 a 40) .
 Das facilidades para incentivo de privatizações e tratamento diferenciado com as estatais, da falta de credibilidade do BNDES para conduzir o processo de privatização e ausência de justificativas para o projeto de privatização; 
O Banco Nacional de Desenvolvimento Econômico e Social (BNDES) foi designado gestor do Fundo Nacional de Desestatização por determinação do Decreto 99.464/1990, tendo a Lei 9.491/1997, mantido essa determinação, enumerando, inclusive, suas competências e atribuições no que concerne ao Programa Nacional de Desestatização (PND) .
Durante o período de 1990 a 2015, foram realizadas 99 desestatizações, referentes aos setores siderúrgico, químico e petroquímico, fertilizantes, elétrico, ferroviário, mineração, portuário, aeroportuário, rodoviário, financeiro, de petróleo e outros. Nesse período, o PND obteve uma receita equivalente a US$ 54,5 bilhões com a venda de empresas e com a alienação de participações minoritárias. Esse valor, acrescido do valor da dívida transferida ao setor privado, de cerca de US$ 9,2 bilhões, representa um resultado total para o PND da ordem de US$ 63,7 bilhões (peça 13) .
O BNDES foi designado, por meio do art. 2º do Decreto 8.893/2016, como responsável pela execução e pelo acompanhamento do processo de desestatização das companhias concessionárias do serviço público de distribuição de energia elétrica federalizadas, entre as quais a Ceron.
Com o exposto, verifica-se que o BNDES tem larga experiência na condução de processos de desestatização.
Quanto às supostas facilidades oferecidas pelo BNDES alegadas pelo denunciante, bem como quanto à ausência de justificativas para o projeto de privatização, não há elementos suficientes nos autos que suportem tais afirmações.
 Aviltamento do preço mínimo das empresas a serem privatizadas; 
Para o estabelecimento do valor das Distribuidoras a serem leiloadas, o BNDES contratou empresas especializadas que efetuaram os devidos cálculos de valuation e chegaram aos valores anunciados.
No âmbito do TC Processo 035.916/2016-8 foram analisados os documentos encaminhados pelo BNDES, bem como a metodologia de avaliação dos ativos. Assim pontuou a SeinfraElétrica (TC Processo 035.916/2016-8, peça 28) :
As análises efetuadas não encontraram irregularidades ou impropriedades na documentação remetida a título de primeiro e segundo estágio. 
Quanto ao terceiro estágio, verificou-se que as premissas econômicas e financeiras empregadas pelas consultorias e avaliadoras são razoáveis. Constatou-se ainda que as metodologias empregadas na precificação das empresas são amplamente utilizadas em avaliações financeiras, inclusive pela Aneel em leilões de linha de transmissão e em revisões tarifárias do setor de distribuição. 
Dessa forma, não prospera a alegação do denunciante de que o valor das distribuidoras foi forçadamente reduzido para facilitar o processo de venda das empresas.
Com todo o exposto, verifica-se que a análise da SeinfraElétrica sobre a documentação remetida a título do primeiro e do segundo estágios, conforme a IN TCU 27/2009, não encontrou irregularidades (TC Processo 035.916/2016-8, peça 28, p. 11) . 
Por meio do Acórdão 1199/2018-TCU-Plenário, foi deliberado que, sob o ponto de vista formal, foram atendidos os requisitos previstos no art. 2º, incisos I a III, da Instrução Normativa – TCU 27/1998 para a privatização das Centrais Elétricas de Rondônia S.A.
Em 30/8/2018 a Ceron foi leiloada e arrematada pelo Grupo Energisa.
Dessa forma, propõe-se considerar que a solicitação do denunciante está contemplada nas análises realizadas ao longo do TC Processo 035.916/2016-8.
Conforme todo o exposto, verifica-se que as alegações do denunciante não prosperam, e, dessa forma, propõe-se conhecer da presente denúncia, para, no mérito, considerá-la improcedente, retirar a chancela de sigiloso, encerrar o processo e arquivar os autos, dando-se ciência desta decisão ao denunciante. 
CONCLUSÃO
Trata-se de denúncia relacionada a possíveis irregularidades no processo de desestatização da Centrais Elétricas de Rondônia (Ceron) , envolvendo a flexibilização de regras para as futuras detentoras das concessões dos serviços de distribuição de energia elétrica, a condução do processo pelo BNDES e a utilização da Reserva Global de Reversão para a quitação de dívidas da empresa e consequente aumento do seu valor.
O denunciante solicita a instauração de procedimento interno cabível para avaliar as possíveis irregularidades apresentadas durante o processo de privatização da Ceron.
A IN – TCU 27/1998 atribui ao TCU a competência de acompanhar, fiscalizar e avaliar os processos de desestatização realizados pela Administração Pública Federal, atribuições que foram realizadas no âmbito do TC Processo 035.916/2016-8, que trata do acompanhamento da privatização das distribuidoras federalizadas.
Por meio do Acórdão 1199/2018-TCU-Plenário, foi deliberado naqueles autos que, sob o ponto de vista formal, foram atendidos os requisitos previstos no art. 2º, incisos I a III, da Instrução Normativa – TCU 27/1998 para a privatização das distribuidoras de energia elétrica controladas pelas Centrais Elétricas Brasileiras (Eletrobras) , a saber: Companhia Energética do Piauí S.A. (Cepisa) , Companhia Energética de Alagoas S.A. (Ceal) , Companhia de Eletricidade do Acre S.A. (Eletroacre) , Centras Elétricas de Rondônia S.A. (Ceron) , Boa Vista Energia S.A. e Amazonas Distribuidora de Energia S.A. (AmE) .
Em 30/8/2018 a Ceron foi leiloada e arrematada pelo Grupo Energisa.
Com o exposto, verificou-se que a solicitação do denunciante está contemplada nas análises realizadas ao longo do TC Processo 035.916/2016-8.
PROPOSTA DE ENCAMINHAMENTO
Ante todo o exposto, submetem-se os autos à consideração superior, propondo:
	a) conhecer da presente denúncia, satisfeitos os requisitos de admissibilidade previstos nos arts. 234 e 235, do Regimento Interno deste Tribunal, e no art. 103, § 1º, da Resolução - TCU 259/2014.
	b) considerar que denúncia é improcedente, tendo em vista as análises realizadas ao longo do TC Processo 035.916/2016-8;
	c) suspender a chancela de sigiloso que recai sobre os autos;
	c) dar ciência, ao denunciante, do Acórdão 1199/2018-TCU-Plenário e do acórdão que vier a ser proferido nesse processo, 
		d) arquivar os presentes autos.”
2.	O Ministério Público junto ao Tribunal de Contas da União – MT/TCU, em parecer da lavra do Procurador Sérgio Ricardo Costa Caribé, peça 17, manifestou concordância com os encaminhamentos propostos pela unidade instrutiva:
“Trata-se de denúncia sobre possíveis irregularidades no processo de desestatização da Centrais Elétricas de Rondônia (Ceron) . Em síntese, o denunciante aponta a flexibilização de regras relacionadas à qualidade dos serviços e outros indicadores, em detrimento das normas do setor e do Código de Defesa do Consumidor; falhas na condução do processo por parte do Banco Nacional de Desenvolvimento Econômico e Social (BNDES) ; e realização de empréstimos com recursos da Reserva Global de Reversão (RGR) , cujo pagamento deveria ser de responsabilidade das detentoras das concessões.
Conforme exame de admissibilidade empreendido pela Secretaria de Fiscalização de Infraestrutura de Energia Elétrica (SeinfraElétrica) , a presente denúncia pode ser conhecida. No mérito, a unidade especializada propõe considerá-la improcedente, posicionamento com o qual manifesto-me de acordo.
Na peça 1, o denunciante se insurge contra a flexibilização das regras relacionadas à qualidade dos serviços para as futuras detentoras das concessões, bem assim contra ao modelo diferenciado de revisões tarifárias aprovado pela ANEEL. No documento na peça 2 aponta irregularidades na contratação de serviços pelo BNDES, além de questionar a legitimidade do banco para conduzir o processo de concessão. Na peça 7, apresenta arrazoado sobre encargos do setor elétrico, com o intuito de questionar a utilização da Reserva Global de Reversão (RGR) como meio de garantir a continuidade na prestação dos serviços pelas distribuidoras, sem imposição de ônus às futuras concessionárias.
Em relação ao BNDES, a instrução da SeinfraElétrica indicou o arcabouço legal que fundamenta as competências e atribuições do banco no âmbito do Programa Nacional de Desestatização (PND) , bem como a designação, por meio do Decreto 8.893/2016, como responsável pela execução e acompanhamento do processo de desestatização das companhias concessionárias do serviço público de distribuição de energia elétrica federalizadas, entre elas a Ceron. Inexiste, portanto, dúvida quanto à legitimidade do BNDES para conduzir o processo.
Quanto à suposta duplicidade de objetos da Concorrência AA 1/2014 e do Pregão AAHR 51/2016, a leitura da descrição dos serviços contemplados no pregão permite afirmar que se tratam de atividades específicas relacionadas ao processo de privatização. O resultado da contratação subsidiou apresentação ao Tribunal realizada em fevereiro de 2018, constante da peça 21 do TC Processo 035.916/2016-8.
Nesse sentido, embora haja discriminação de um dos itens do pregão como assessoria de comunicação, a contratação possuía espectro mais amplo, cujos produtos entregues eram customizados e exigiam expertise diferenciada, não enquadrável apenas no conceito de serviço de publicidade. 
Passando à análise dos demais pontos da denúncia, importa consignar que o contexto vivenciado pela Ceron e pelas demais distribuidoras no período que antecedeu à desestatização deve ser levado em consideração na avaliação dos parâmetros fixados pela ANEEL para realização do leilão.
O cenário era de perda não técnica de energia superior ao limite regulatório, situação financeira deteriorada, prejuízos anuais bilionários e descumprimento de padrões regulatórios de qualidade. Assim, na situação em que se encontravam as distribuidoras, a atratividade do leilão era baixa, o que justificou o ajuste dos referenciais regulatórios, com o objetivo de corrigir tais distorções e suscitar o interesse dos investidores.
Do ponto de vista legal, a questão foi tratada por meio do Decreto 9.192/2017, que regulamentou a Lei 12.783/2013, para dispor sobre a licitação de concessões de distribuição e de transmissão associadas à transferência de controle de pessoa jurídica prestadora de serviço público de energia elétrica. A respeito da análise em curso, cabe reproduzir os seguintes dispositivos do mencionado normativo:
Art. 4º Nas licitações de que trata o art. 1º deverão ser utilizados, como critérios de julgamento das propostas, aqueles previstos no art. 15, caput, incisos I e II, da Lei nº 8.987, de 13 de fevereiro de 1995, observado o disposto neste artigo.
§ 1º A Aneel deverá prestar informações sobre as flexibilizações necessárias aos parâmetros tarifários, com o objetivo de permitir o equilíbrio econômico-financeiro da concessão a ser licitada nos termos estabelecidos no art. 8º da Lei nº 12.783, de 2013.
§ 2º Para garantir o equilíbrio econômico-financeiro inicial do contrato de concessão, o poder concedente deverá incorporar no contrato de concessão condições compatíveis com as flexibilizações necessárias ao equilíbrio econômico-financeiro da concessão a ser licitada nos termos estabelecidos no art. 8º da Lei nº 12.783, de 2013.
§ 3º As flexibilizações de que tratam os §§ 1º e 2º deverão ser consideradas como premissas nos estudos previstos no art. 3º, caput , incisos II e III, deste Decreto e no art. 2º, caput, inciso II, do Decreto nº 8.893, de 2016 .
§ 4º A modelagem da licitação de concessão de distribuição de energia elétrica prevista no art. 1º deverá considerar a flexibilização dos parâmetros tarifários de que tratam os §§ 1º e 2º até o limite necessário para que o valor de avaliação da empresa, considerado o novo contrato de concessão, seja zero.
Como se vê, a flexibilização de parâmetros com vistas a conferir equilíbrio econômico-financeiro às concessões encontra respaldo legal, inexistindo razões para questionamentos não fundamentados em face das decisões adotadas durante o processo de privatização da Ceron.
Por oportuno, cumpre transcrever, em adendo, posicionamento técnico constante da Nota Técnica 149/2017-SRM/SGT/SRD/SFF/ANEEL, que analisou as conclusões da Audiência Pública 32/2017, abordando a definição dos parâmetros regulatórios para os processos tarifários das distribuidoras designadas e de limites para os indicadores de continuidade coletivos até a primeira revisão tarifária ordinária (peça 20 do TC Processo 035.916/2016-8) :
27. O serviço de distribuição de energia elétrica deve ser prestado por meio de concessão ou diretamente pela União. O período de designação significa prestação direta pela União até que seja contratado novo concessionário, por meio de licitação. Não há outra alternativa, portanto, que não seja licitar uma concessão equilibrada, ou seja, que permita que o novo concessionário tenha adequado retorno sobre o capital investido, desde que se torne eficiente. Por essa razão, ao aprovar a minuta do contrato de concessão a ser utilizado pelo MME no processo de licitação, a ANEEL entendeu oportuno permitir a flexibilização temporária dos parâmetros de perdas não técnica e os custos operacionais. A razão da flexibilização é que qualquer novo concessionário, por mais eficiente que seja, precisará de algum tempo para ajustar o nível de perdas e custos operacionais aos referenciais regulatórios da ANEEL. Com isso, a perda de valor nos primeiros anos poderia inviabilizar o processo de licitação.
Com efeito, a busca pelo equilíbrio no processo de privatização ensejou, no intuito de obter sucesso na realização do leilão, a flexibilização extraordinária dos parâmetros a serem fixados na concessão, situação devidamente avaliada por este Tribunal no âmbito do TC Processo 035.916/2016-8, autuado especificamente para acompanhamento do processo de desestatização da Ceron e de outras distribuidoras. Naqueles autos, foi proferido o Acórdão 1199/2018-TCU-Plenário, cujos itens abaixo transcritos revelam a chancela deste Tribunal aos trâmites relativos às três primeiras etapas da análise, quando já se encontravam definidas as premissas objeto de questionamento por meio da denúncia:
9.2. com fundamento no art. 258, inciso II, do Regimento Interno do TCU, considerar que: 
9.2.1. sob o ponto de vista formal, foram atendidos os requisitos previstos no art. 2º, incisos I a III, da Instrução Normativa – TCU 27/1998 para a privatização das distribuidoras Companhia Energética do Piauí S.A., Companhia Energética de Alagoas S.A., Companhia de Eletricidade do Acre S.A., Centrais Elétricas de Rondônia S.A., Boa Vista Energia S.A. e Amazonas Distribuidora de Energia S.A.; 
9.2.2. não foram detectadas inconformidades na proposta de inclusão das distribuidoras no Programa Nacional de Desestatização, no mandato de outorga para a gestão do Fundo Nacional de Desestatização ou no Recibo de Depósito de Ações que pudessem ensejar intervenção desta Corte de Contas no processo de privatização; 
9.2.3. não foram detectadas inconformidades na contratação da consultoria especializada para o processo de privatização, ou na contratação da auditoria independente que acompanha todo o processo;
Em relação à utilização da RGR como fonte de empréstimo à Ceron, verifica-se que isso objetivou garantir a continuidade da prestação dos serviços, em face do já mencionado quadro financeiro caótico da distribuidora, bem assim o atingimento de condição mínima de sustentabilidade antes da realização do leilão. A medida foi adotada com vistas a evitar o repasse aos consumidores de expressivo aumento no valor da tarifa, e como alternativa ao aporte de recursos do orçamento geral da União para cobrir o déficit então enfrentado.
Cumpre esclarecer que o recebimento de recursos da RGR encontra amparo no § 4º do art. 9º da Lei 12.783/2013, disciplinado por meio da Portaria 388/2016/MME e da Resolução Normativa 748/2016, que dispuseram sobre os termos e as condições para a prestação de serviço público de distribuição de energia elétrica por órgão ou entidade da Administração Pública Federal ou por Distribuidora Designada.
Feitas essas considerações – não obstante reconheça a legitimidade da preocupação do denunciante com os consumidores afetados pela flexibilização dos parâmetros regulatórios –, tenho por razoável admitir que a desestatização, nos moldes realizados, materializou alternativa mais favorável ao aprimoramento da prestação dos serviços, haja vista a precariedade financeira e qualitativa dos serviços prestados pela Ceron e pelas demais distribuidoras ainda controladas pelo Poder Público.
Nesse sentido, em face das análises já empreendidas por este Tribunal ao se debruçar sobre o processo de desestatização, as quais não identificaram irregularidades atinentes aos pontos questionados na denúncia, afigura-se pertinente a proposta de considerá-la improcedente.
Ante o exposto, este membro do Ministério Público de Contas manifesta-se de acordo com encaminhamento sugerido pela SeinfraElétrica.”
3.	É o relatório.

não há

Procurador Sergio Ricardo Costa Caribé.

DENÚNCIA. CENTRAIS ELÉTRICAS DE RONDÔNIA (CERON). DESESTATIZAÇÃO. FLEXIBILIZAÇÃO DE REGRAS PARA DETENTORAS DAS CONCESSÕES DOS SERVIÇOS DE DISTRIBUIÇÃO DE ENERGIA ELÉTRICA. BANCO NACIONAL DE DESENVOLVIMENTO ECONÔMICO E SOCIAL (BNDES). UTILIZAÇÃO DA RESERVA GLOBAL DE REVERSÃO. IRREGULARIDADES. NÃO OCORRÊNCIA. CONHECIMENTO. IMPROCEDÊNCIA.

DENÚNCIA (DEN)

Secretaria de Fiscalização de Infraestrutura de Energia Elétrica (SeinfraEle).

Registro, inicialmente, que relato o presente processo por força do art. 152 do Regimento Interno do Tribunal de Contas da União – RI/TCU.	
2.	Conforme assentado no relatório precedente, trata-se de denúncia formulada em face de “possíveis irregularidades no processo de desestatização da Centrais Elétricas de Rondônia (Ceron) , envolvendo a flexibilização de regras para as futuras detentoras das concessões dos serviços de distribuição de energia elétrica, a condução do processo pelo BNDES e a utilização da Reserva Global de Reversão (RGR) para a quitação de dívidas da empresa e consequente aumento do seu valor”.
Segundo os denunciantes, as empresas arrematantes teriam uma série de benesses, dentre as quais se destacam supostas facilidades de crédito por parte do Banco Nacional de Desenvolvimento Econômico e Social – BNDES. 
Para além disso, sustentam que foram disponibilizados empréstimos às distribuidoras controladas pela Eletrobras, por intermédio da Reserva Global de Reversão, de modo que a dívida viria a ser remida em favor dos concessionários que viessem a lograr êxito nos processos de desestatização, em detrimento da RGR.
Em 30.8.2018, a Ceron fora leiloada e arrematada pelo Grupo Energisa.
A SeinfraElétrica, após exame técnico dos autos, propôs seja conhecida a denúncia para, no mérito, ser considerada improcedente, no que foi acompanhada pelo MP/TCU.
Razão assiste à unidade instrutiva e ao Parquet especializado. Vejamos.
No que toca à admissibilidade, conheço da denúncia, visto estarem cumpridos os requisitos previstos nos arts. 234 e 235 do RI/TCU, e no art. 103, § 1º, da Resolução TCU n. 259/2014.
Quanto ao mérito, pontuo, de início, que os procedimentos de desestatização da Ceron são analisados no bojo do TC Processo 035.916/2016-8, atribuído a minha relatoria em cumprimento ao art. 152 do RI/TCU, em cujos autos fora proferido o Acórdão 1199/2018-TCU-Plenário, relator Ministro José Múcio Monteiro. Dentre os itens da deliberação que importam ao deslinde da matéria ora em discussão, destacam-se os seguintes: 
Acórdão 1199/2019-TCU-Plenário, relator Ministro José Múcio
“9. Acórdão: 
VISTOS, relatados e discutidos estes autos de processo de desestatização, que trata dos procedimentos de privatização da Amazonas Distribuidora de Energia S.A., da Companhia Energética do Piauí S.A., da Companhia Energética de Alagoas S.A., da Boa Vista Energia S.A, das Centrais Elétricas de Rondônia S.A. e da Companhia de Eletricidade do Acre. 
ACORDAM os Ministros do Tribunal de Contas da União, reunidos em Sessão Plenária, diante das razões expostas pelo Relator, em: 
9.1. com fundamento no art. 36 da Resolução 259/2014, apensar ao presente processo o TC Processo 035.909/2016-6, o TC Processo 035.911/2016-2, o TC Processo 035.912/2016-2, o TC Processo 035.913/2016-9 e o TC Processo 035.915/2016-8; 
9.2. com fundamento no art. 258, inciso II, do Regimento Interno do TCU, considerar que: 
9.2.1. sob o ponto de vista formal, foram atendidos os requisitos previstos no art. 2º, incisos I a III, da Instrução Normativa – TCU 27/1998 para a privatização das distribuidoras Companhia Energética do Piauí S.A., Companhia Energética de Alagoas S.A., Companhia de Eletricidade do Acre S.A., Centrais Elétricas de Rondônia S.A., Boa Vista Energia S.A. e Amazonas Distribuidora de Energia S.A.; 
9.2.2. não foram detectadas inconformidades na proposta de inclusão das distribuidoras no Programa Nacional de Desestatização, no mandato de outorga para a gestão do Fundo Nacional de Desestatização ou no Recibo de Depósito de Ações que pudessem ensejar intervenção desta Corte de Contas no processo de privatização; 
9.2.3. não foram detectadas inconformidades na contratação da consultoria especializada para o processo de privatização, ou na contratação da auditoria independente que acompanha todo o processo;”
 (Grifei) 
Nos termos do referido Acórdão, portanto, verifico que, sob o aspecto formal, o Plenário desta Corte concluiu que os requisitos previstos no art. 2º, incisos I a III, da IN/TCU n. 27/1998 (atualmente revogada pela IN/TCU n. 81/2018) , já restaram devidamente atendidos quanto à desestatização da Ceron.
Atinente à atuação do BNDES no certame, consigno que o banco, conforme dispõe o Decreto n. 8.893/2016 (dispõe sobre os Programas de Parcerias de Investimentos – PPI que serão tratados como prioridade nacional nos setores de energia e mineração) , é o responsável pelo acompanhamento de desestatização das companhias concessionárias de distribuição de energia elétrica, dentre as quais figura a Ceron (art. 1º, inciso IX, c/c art. 2º, caput) .
Aliás, o Decreto n. 8.893/2016 outorgou diversas competências ao BNDES no bojo dos referidos processos de desestatização:
“Art. 2º Fica o Banco Nacional de Desenvolvimento Econômico e Social - BNDES designado como responsável pela execução e pelo acompanhamento do processo de desestatização das companhias concessionárias do serviço público de distribuição de energia elétrica de que tratam os incisos IV a IX do caput do art. 1º, nos termos do art. 6º, § 1º, e do art. 18, da Lei nº 9.491, de 9 de setembro de 1997 , com as seguintes competências:
I - divulgar e prestar, no que couber, as informações concernentes exclusivamente ao processo de desestatização de que trata o caput, inclusive para atendimento de solicitações do Conselho do Programa de Parcerias de Investimentos da Presidência da República e dos demais poderes competentes;
II - promover a contratação de consultoria, auditoria e outros serviços especializados necessários à execução das desestatizações;
III - promover a articulação com o sistema de distribuição de valores mobiliários e as bolsas de valores;
IV - selecionar e cadastrar empresas de reconhecida reputação e tradicional atuação na negociação de capital, transferência de controle acionário, venda e arrendamento de ativos; e
V - preparar a documentação dos processos de desestatização para apreciação do Tribunal de Contas da União.”
 (Grifei) 
No tocante à suposta possibilidade de o certame permitir a formação de um “contrato guarda-chuva”, a alegação não procede porquanto o objeto e as condições para sua execução encontram-se devidamente delimitados no Anexo I do Edital do Pregão (peça 12, p. 23 a 40) . 
Quanto às aludidas flexibilizações de regras para as detentoras das concessões dos serviços de distribuição de energia elétrica, consigno, na linha de argumentação do MP/TCU, que a conduta encontra respaldo no Decreto n. 9.192/2017, o qual “regulamenta a Lei n. 12.783, de 11 de janeiro de 2013, para dispor sobre a licitação de concessões de distribuição e de transmissão associadas à transferência de controle de pessoa jurídica prestadora de serviço público de energia elétrica”.
Referidas flexibilizações visam, nos termos do referido Decreto n. 9.192/2017, ao equilíbrio econômico-financeiro da concessão a ser licitada, devendo o poder concedente incorporar ao contrato a ser firmado as condições necessárias a assegurá-lo (art. 4º, §§ 1º e 2º) .
Por fim, no que tange à utilização da RGR como fonte de empréstimo, o procedimento respalda-se, consoante bem observado pelo representante do Ministério Público, no § 4º do art. 9º da Lei n. 12.783/2013, a seguir colacionado:
“Art. 9º Não havendo a prorrogação do prazo de concessão e com vistas a garantir a continuidade da prestação do serviço, o titular poderá, após o vencimento do prazo, permanecer responsável por sua prestação até a assunção do novo concessionário, observadas as condições estabelecidas por esta Lei.
§ 1º Caso não haja interesse do concessionário na continuidade da prestação do serviço nas condições estabelecidas nesta Lei, o serviço será explorado por meio de órgão ou entidade da administração pública federal, até que seja concluído o processo licitatório de que trata o art. 8º.
 (. . .) 
§ 4º O órgão ou entidade de que trata o § 1º poderá aplicar os resultados homologados das revisões e reajustes tarifários, bem como contratar e receber recursos de Conta de Consumo de Combustíveis - CCC, Conta de Desenvolvimento Energético - CDE e Reserva Global de Reversão - RGR, nos termos definidos pela Aneel. (Grifei) 
§ 5º As obrigações contraídas pelo órgão ou entidade de que trata o § 1º na prestação temporária do serviço serão assumidas pelo novo concessionário, nos termos do edital de licitação.”
Em suma: i)  sob o aspecto formal, o procedimento de desestatização encontra-se regular, segundo o Acórdão 1199/2018-TCU-Plenário, relator Ministro José Múcio Monteiro; ii)  a atuação do BNDES no certame respalda-se no Decreto n. 8.893/2016; iii)  as flexibilizações de regras para as detentoras das concessões dos serviços de distribuição de energia elétrica fundamentam-se no Decreto n. 9.192/2017; iv)  por fim, a utilização da RGR no procedimento encontra guarida na Lei n. 12.783/2013.
À luz, portanto, do ordenamento jurídico vigente, bem como dos elementos carreados aos autos, considero improcedente a denúncia, ante a ausência de irregularidades nas condutas apontadas pela denunciante.
Ante o exposto, acolho a proposta da unidade instrutiva, com a qual concordou o Ministério Público junto ao TCU, e voto no sentido de que seja adotado o Acórdão que ora submeto a este Plenário.
TCU, Sala das Sessões Ministro Luciano Brandão Alves de Souza, em 24 de julho de 2019.
RAIMUNDO CARREIRO 
Relator